臺灣高雄地方法院民事判決　　　　　　　　　　　　九十三年度簡上字第一八八號
　　上　訴　人　九俞股份有限公司
　　法定代理人　甲○○
　　訴訟代理人　史乃文　　律師
　　被上訴人　　康軒文教事業股份有限公司
　　法定代理人　乙○○
　　訴訟代理人　蘇俊誠　　律師
當事人間請求第三人異議之訴事件，上訴人對於民國九十三年六月十七日本院高雄簡
易庭九十二年度雄簡字第一五四三號第一審判決提起上訴，本院於民國九十三年十一
月十五日言詞辯論終結，判決如下：
    主      文
上訴駁回。
第二審訴訟費用由上訴人負擔。
    事實及理由
一、被上訴人主張：訴外人長家營造工程股份有限公司（下稱長家公司）與訴外人弘
    元興業股份有限公司（下稱弘元公司）簽訂工程承攬契約，由長家公司承攬興建
    位於高雄市○鎮區○○路三號之弘元興業大樓（下稱系爭大樓）。長家公司為供
    系爭大樓使用，於承攬期間即民國九十年三月三十日向上訴人買受如附表所示設
    備（下稱系爭設備），總價新台幣（下同）三十一萬二千三百七十五元（設備價
    值二十九萬七千五百元，營業稅百分之五為一萬四千八百七十五元），並指示上
    訴人直接將系爭設備裝置於系爭大樓如附表所示地點。嗣因長家公司發生財務問
    題，被上訴人、弘元公司及長家公司遂於九十一年三月十五日簽訂系爭大樓工程
    契約轉讓協議書，由被上訴人概括承受弘元公司對於長家公司之承攬契約債權債
    務關係，並更名為「康軒文教高雄九層工業大樓」。上訴人旋於九十一年五月間
    將系爭設備送至系爭大樓工地，並安裝於系爭大樓之上。其後，被上訴人按長家
    公司施工進度逐次驗收及付款，最後一次付款為九十一年七月十六日，惟長家公
    司自同年八月以後，因財務益形惡化，無法繼續施工，即由原告自行處理其餘工
    程，並於九十二年一月十七日完成保存登記。而按系爭設備既由上訴人依買賣契
    約安裝於系爭大樓，上訴人自非系爭設備之所有權人。況被上訴人依承攬契約取
    得長家公司交付之定作物即系爭大樓所有權，而系爭設備又安裝於系爭大樓之上
    ，則無論依承攬契約、動產善意受讓或動產附合不動產等規定，上訴人均已取得
    系爭設備所有權。詎上訴人以長家公司積欠其買賣貨款二十九萬六千七百五十六
    元未清償，為其債務人，而系爭設備仍為其以附條件買賣契約保有所有權，故列
    被上訴人及長家公司為假處分相對人，向鈞院聲請假處分系爭設備，並於鈞院以
    九十二年度裁全字第九五一號（下稱系爭假處分）裁定准許後，據以向鈞院民事
    執行處聲請強制執行，經鈞院以九十二年度執全字第五九０號（下稱系爭假處分
    執行）受理後，於九十二年三月七日前往系爭大樓查封系爭設備，並核發執行命
    令，諭知被上訴人就系爭設備不得為讓與等一切處分行為，且須將系爭設備交付
    上訴人保管。惟系爭設備既屬被上訴人所有，則鈞院依上訴人聲請，遽予查封，
    自屬違誤等情。爰依強制執行法第十五條第三人異議之訴之規定（就上訴人與長
    家公司間假處分強制執行事件而言，被上訴人立於第三人身分），於原審聲明：
    鈞院九十二年度執全字第五九０號上訴人與長家公司等假處分強制執行事件，就
    被上訴人所有如附表所示之設備所為強制執行程序應予撤銷。嗣經原審審理後，
    認被上訴人之訴有理由，而為被上訴人勝訴之判決。茲因上訴人提起上訴，除援
    用原審陳述及證據資料外，並於本院補稱：上訴人與長家公司就系爭設備之買賣
    並非附條件買賣契約，上訴人未保留系爭設備之所有權。又被上訴人依民法第八
    百十一條動產附合不動產、第八百零一條及第九百四十八條動產善意受讓之規定
    ，業已取得系爭設備所有權，上訴人之訴無理由，應予駁回等語，資為抗辯。爰
    聲明：求為判決如主文第一項所示。
二、上訴人於原審則以：上訴人與長家公司簽訂附條件買賣契約，將系爭設備出售予
    長家公司，總價金為三十一萬二千三百七十五元（含百分之五營業稅），約定於
    長家公司付清貨款前，系爭設備所有權仍歸上訴人所有。本件長家公司既尚欠上
    訴人貨款二十九萬六千七百五十六元，顯見系爭設備所有權仍屬上訴人所有，而
    按附條件買賣契約之效力，除拘束長家公司外，亦應及於被上訴人，故被上訴人
    自無法依承攬契約取得系爭設備所有權。又系爭設備既屬上訴人因附條件買賣契
    約，而繼續保留所有權，則被上訴人亦不得主張動產善意受讓取得。此外，系爭
    不得以其為系爭大樓所有權人，主張按動產附合關係取得系爭設備所有權等語置
    。爰於原審聲明：原告之訴駁回。嗣因原審判決上訴人敗訴，因而提起本件上訴
    ，除援用原審之主張及陳述外，另補稱：系爭設備並非繼續固定附著於系爭大樓
    ，自難謂附合為系爭大樓之成分，故被上訴人不能依民法主張動產附合取得系爭
    主張善意取得系爭設備所有權等情。爰聲明：（一）原判決廢棄；（二）被上訴
    人在第一審之訴駁回。
三、被上訴人主張長家公司與弘元公司簽訂工程承攬契約，由長家公司承攬興建系爭
    大樓。長家公司為供系爭大樓使用，於九十年三月三十日向上訴人買受如附表所
    示設備，總價三十一萬二千三百七十五元，並指示上訴人直接將系爭設備裝置於
    系爭大樓如附表所示地點。嗣因長家公司發生財務問題，被上訴人、弘元公司及
    長家公司遂於九十一年三月十五日簽訂系爭大樓工程契約轉讓協議書，由被上訴
    人概括承受弘元公司對於長家公司之承攬契約債權債務關係。上訴人於九十一年
    五月間將系爭設備送至系爭大樓工地，並安裝於系爭大樓之上，現由被上訴人取
    得系爭大樓所有權。上訴人以長家公司積欠其買賣貨款二十九萬六千七百五十六
    元未清償，而系爭設備仍為其以附條件買賣契約保有所有權，故列被上訴人及長
    家公司為假處分相對人，向本院聲請假處分系爭設備，並於本院以系爭假處分裁
    定准許後，據以向本院民事執行處聲請強制執行，經本院以系爭假處分執行受理
    後，於九十二年三月七日前往系爭大樓查封系爭設備，並核發執行命令，諭知被
    上訴人就系爭設備不得為讓與等一切處分行為，且須將系爭設備交付上訴人等情
    ，為上訴人所不爭執，並有兩造提出之執行命令、買賣契約、承攬契約、轉讓協
    議書、系爭大樓建物登記謄本、工程請款單、統一發票附於原審卷為證，且有系
    爭假處分執行影印卷附於原審卷可參，堪予認定。
四、本件經兩造協商爭點為（一）上訴人是否為系爭設備之所有權人？（二）被上訴
    人能否以民法第八百十一條有關添附規定，取得系爭設備所有權？（三）被上訴
    人能否依民法第八百零一條及第九百四十八條主張善意受讓取得系爭設備所有權
    ？爰敘述如下：
（一）上訴人是否為系爭設備之所有權人？經查：
  １、按稱附條件買賣者，謂買受人先占有動產之標的物，約定至支付一部或全部價
      金，或完成特定條件時，始取得標的物所有權之交易；附條件買賣契約應載明
      左列事項：「．．三、出賣人保有標的物所有權，買受人得占有使用之記載。
      四、買賣標的物價款之支付方法。五、買受人取得所有權之條件。六、買受人
      不履行契約時，出賣人行使物權及債權之方法．．」；標的物所有權移轉於買
      受人前，將標的物出賣、出質或為其他處分，致妨害出賣人之權益者，出賣人
      得取回占有標的物。動產擔保交易法第二十六條及第二十八條第一項第三款分
      別著有明文。是依上述，出賣人如欲以附條件買賣契約方式，出賣動產者，揆
      諸前揭說明，即應以書面為之，且其契約須載明上開應記載事項，否則，應非
      附條件買賣契約，自不適用附條件買賣法律關係。
  ２、又按當事人主張有利於己之事實者，就其事實有舉證之責任。民事訴訟法第二
      百七十七條前段著有明文。經查，系爭設備於上訴人查封前，係裝置於被上訴
      人所有系爭大樓內，即於本院查封後，亦係就現況查封，仍置於系爭大樓內乙
      節，為兩造所不爭執，有系爭假處分執行卷可稽，並經本院依職權勘驗現場屬
      實，堪可認定。是按諸動產所有權判斷標準之一即場所支配原則，本件有關上
      訴人假處分查封系爭大樓內之系爭設備，自應先推認被上訴人基於場所支配原
      則，取得系爭設備所有權。從而，上訴人以系爭設備所有權人資格，聲請假處
      分系爭設備，揆諸前揭規定，上訴人就其確為系爭設備所有權人乙節，自應負
      舉證責任，
  ３、上訴人主張伊與長家公司簽訂附條件買賣契約，將系爭設備出售予長家公司，
      約定長家公司於付清貨款前，系爭設備所有權仍歸上訴人所有，而按長家公司
      尚欠上訴人二十九萬六千餘元，故上訴人即為系爭設備之所有權人云云，固舉
      上訴人與長家公司間預定買賣契約書（下稱系爭買賣契約）第十四條約定為證
      ，惟為被上訴人所否認，並以前揭情詞置辯。經查，系爭買賣契約第十四條乃
　　　關於買賣標的物轉讓事項之約定，依其約定內容：「本工程材料在未正式完成
  　　交接接結算前，雙方（上訴人及長家公司）均不得轉讓、轉賣或貸與第三者，
    　或以供抵押權，及其他擔保。但經雙方同意者，不在此限」，其中記載：「．
      ．不得轉讓、轉賣或貸與第三者，或以供抵押權，及其他擔保．．」等語參酌
      以觀，顯見契約當事人真意，係在消極的禁止雙方於正式完成交接結算前，不
      得將買賣契約工程材料即系爭設備，予以轉讓、轉賣或貸與第三者等，並非積
      極的為出賣人即上訴人保留系爭設備所有權。是上訴人執系爭買賣契約第十四
      條約定，資為附條件買賣之依據，洵屬無據。
  ４、次查，本件參酌系爭契約第十四條約定內容相互以觀，亦徵簽訂契約當時，上
      訴人與長家公司並未就附條件買賣契約之應記載事項，即：出賣人保有標的物
      所有權，買受人得占有使用之記載；買賣標的物價款之支付方法；買受人取得
      所有權之條件；買受人不履行契約時，出賣人行使物權及債權之方法等事項，
      予以明定，核與前揭附條件買賣契約要件不符，足認上訴人以系爭買賣契約第
      十四條資為系爭設備附條件買賣契約之證據資料，難予採信。
  ５、綜上所述，上訴人主張其為系爭設備所有權人云云，即屬無據。
（二）本件上訴人既非系爭設備之所有權人，則關於其餘兩項爭點：被上訴人能否以
      民法第八百十一條有關添附規定，取得系爭設備所有權？又被上訴人能否依民
      法第八百零一條及第九百四十八條主張善意受讓取得系爭設備所有權，自無探
      究必要，併予敘明。
五、綜上所述，被上訴人在原審本於系爭設備所有權人法律關係，請求本院九十二年
    度執全字第五九０號上訴人與長家公司等假處分強制執行事件，就被上訴人所有
    如附表所示之設備所為強制執行程序應予撤銷，即有理由，應予准許。原審因而
    為上訴人敗訴之判決，核無不合。上訴意旨仍執陳詞，指摘原判決不當，求予廢
    棄改判，洵無理由，應予駁回。
六、本件為判決基礎之法律關係已臻明確，兩造其餘攻擊防禦方法，核與判決結果不
    生影響，爰不逐一論列，併此敘明。
七、據上論結，本件上訴為無理由，依民事訴訟法第四百三十六條之一第三項、第四
    百四十九條第一項、第七十八條，判決如主文。
中　　　華　　　民　　　國　　九十三　　年　　十一　　月　　三十 　 　　日
                             臺灣高雄地方法院民事第二庭
                                         審判長法官 李昭彥
                                         法      官 劉定安
                                         法      官 黃呈熹
正本係照原本作成。
本判決不得上訴。
中　　　華　　　民　　　國　　九十三　　年　　十一　　　月　　三十　　　日
                                        書　記　官　鄭翠蘭
附表：
┌──┬──────────┬──────────┬──────────┬─────────┐
│    │                    │                    │                    │                  │
│編號│  品　　　　　名    │  放　置　地　點　　│   數　　　　量     │    特　　徵      │
│    │  代　　　　　號    │                    │                    │    　　　　      │
├──┼──────────┼──────────┼──────────┼─────────┤
│ １ │揚水泵控制盤　　　　│高雄市前鎮區○○○路│一組　　　　　　　  │自動交互運轉及緩啟│
│    │　　 　   　　　　　│弘元興大樓（下稱系爭│                    │動控制盤，附件三級│
│    │　 　　   　　　　　│大樓）地下室一樓，放│                    │棒二組　　　　　　│
│    │                    │在機房內            │                    │控制盤標籤為藍色  │
├──┼──────────┼──────────┼──────────┼─────────┤
│ ２ │污廢水泵控制盤　　　│系爭大樓地下室二樓  │二組　　　　　　　  │一組污水泵控制盤　│
│    │　　 　   　　　　　│　　　　　　　　    │                    │一組廢水泵控制盤　│
│    │　　 　   　　　　　│                    │                    │控制盤標籤為紅色　│
│    │　　 　   　　　　　│                    │                    │　　　　　　　　　│
├──┼──────────┼──────────┼──────────┼─────────┤
│ ３ │沉水式揚水泵　　　　│系爭大樓地下室一樓  │二台　　　　　　　  │　　　　　　　　　│
│    │Ｓ４ＸＨ／１１＋ＭＣ│                    │                    │　　　　　　　　　│
│    │ＫＳ４１０　　　　　│                    │                    │　　　　　　　　　│
│    │                    │                    │                    │　　　　　　　　  │
├──┼──────────┼──────────┼──────────┼─────────┤
│ ４ │沉水式廢水泵　　　　│系爭大樓地下室二樓  │四台　　　　　　　  │　　　　　　　　　│
│    │ＭＳＡＶ１５Ｔ２＋Ｂ│                    │                    │　　　　　　　　　│
│    │ＡＭ３／４”　　　　│                    │                    │　　　　　　　　　│
│    │                    │                    │                    │　　　　　　　　  │
└──┴──────────┴──────────┴──────────┴─────────┘
